# Leelised

## Kustutatud lubi

### Valem

Ca(OH)~2~

### Täpne nimetus

kaltsiumhüdroksiid

### Väljanägemine

```{r label = "ca-oh-2", fig.cap = "Kustutatud lubja väljanägemine", echo = FALSE, out.width = "100%"}
include_svg("calcium-hydroxide-500x500.jpg")
```

### Tihedus

```{r}
DENSITY_CAOH2 = 2.211E-3 / 1E-6
```

### Sulamistemperatuur

852 * K

Sulamistemperatuuri lähenedes kipub kaotama vett ja lagunema.

### Saamine

CaO + H~2~O -> Ca(OH)~2~

CaCl~2~ + 2 * NaOH -> Ca(OH)~2~ + 2 * NaCl

molluskite põletamise kaudu

### Lahustuvus

Vees hästi ei lahustu. Lahustuvus suureneb temperatuuri alanemisel. Lahustuvused:

```{r}
SOLUBILITY_CAOH2_273 = 1.89E-3 / 1E-3
SOLUBILITY_CAOH2_293 = 1.73E-3 / 1E-3
```

Lahustub hapetes ja glütseroolis. Happega reageerides moodustab soola. Veega moodustab mõõduka leeliselise lubjavee ja ülejäägiks on lubjapiim. Lubjavesi reageerib metallidega. Reageerib süsinikdioksiidiga ja moodustab kaltsiumkarbonaadi:

Ca(OH)~2~ + CO~2~ -> CaCO~3~ + H~2~O

See protsess on karboneerimine.

### Kasutus

1. paberitööstuses puidu muutmiseks puidumassiks

2. reovee puhastamises selitusainena

3. ammoniaagi valmistamises

4. kurkide marineerimises

5. happelisuse muutmises

6. plastiku tootmises

7. hambaaukude täitmises

8. pestitsiidie valmistamises

9. kõva kummi valmistamises

10. juuksehooldusvahendites

11. karvade eemaldamises loomanahast

12. suhkruroo ja -peedu töötlemises karboniseerimise kaudu

13. maisi keetmises niatsiini (*B3*) paremaks omastamiseks ja mürkainete eemaldamiseks

14. koka- ja tubakalehtede närimise sekka närimises alkaloidide paremaks omastamiseks

15. psühhedeelilise aine peakomponendina

16. mudamajade värvimises

## Alkohol

### Struktuurivalem

```{r label = "ch3-ch2-oh", fig.cap = "Alkoholi struktuurivalem", echo = FALSE, out.width = "100%"}
include_svg("Ethanol_Lewis.svg")
```

### Temperatuurid

```{r}
MELTING_TEMPERATURE_ALCOHOL <- 159.15
BOILING_TEMPERATURE_ALCOHOL <- 351.15
```

### Tihedus

```{r}
DENSICTY_ALCOHOL <- .789
```

### Looduses

Etanooli leidub looduses nii vabalt (mõnedes taimedes, käärinud puuviljades ja marjades, hapupiimas) kui ka seotult taimede eeterlikes õlides. Samas esineb seda looduses vähe, kuna madala keemistemperatuuri tõttu lendub etanool kergesti. Seetõttu tuleb etanooli säilitada kinnises anumas.

### Lahustuvus

Lahustub hästi igas vahekorras.

### Reageerimine

Põlemine:

CH~3~CH~2~OH + 3 * O~2~ -> 2 * CO~2~ + 3 * H~2~O

### Saamine

1. kääritamises: Pärmseente elutegevuse mõjul muundub glükoos etanooliks ja süsinikdioksiidiks:

C~6~H~12~O~6~ -> 2 * CH~3~CH~2~OH + 2 * CO~2~

2. tselluloosi sisaldavate ainete töötlemises

3. eteeni hüdraatumises:

CH~2~ = CH ~2~ + H~2~0 -> CH~3~-CH~2~OH

### Kasutus

1. alkohoolsete jookide toomises

2. autokütuse tootmises

3. raketikütuses

4. lahustina

5. antiseptikaks


