---
title: "Osamäärad"
author: 'peacecop kalmer:'
date: "12/31/2021"
output:
  bookdown::html_document2:
    toc: yes
    toc_float: yes
    toc_depth: 5
---

```{r setup, include=FALSE}
knitr::opts_chunk$set(echo = TRUE)
```

# Reeglid

```{r}
MOLAR_MASS_H = 1.008
MOLAR_MASS_O = 15.999
MOLAR_MASS_NA = 22.99
MOLAR_MASS_S = 32.06
MOLAR_MASS_CA = 40.078
MOLAR_MASS_CU = 63.546
AVOGADRO = 6.02E23
DENSITY_WATER <- .998E-3 / 1E-6
DENSITY_VAPOR_NORMAL <- 22.4e-3
DENSITY_VAPOR_STANDARD <- 22.7e-3
```

# Ülesanded

## Kaltsiumhüdroksiid

### Ülesande püstitus

Mitu % [kaltsiumi](metals.html#Kaltsium) sisaldab [kaltsiumhüdroksiid](bases.html#Kustutatud%20lubi)?

### Lahendus

Kaltsiumhüdroksiid on Ca(OH)~2~. Osamäära arvutamiseks on vaja välja arvutada kaltsiumhüdroksiidi molaarmass:

```{r}
molarMassOfCalciumHydroxide <- MOLAR_MASS_CA + 2 * (MOLAR_MASS_O + MOLAR_MASS_H)
```

Siinkohal ongi võimalik välja arvutada kaltsiumi sisalduse osamäär:

```{r}
percentageCalcium <- MOLAR_MASS_CA / molarMassOfCalciumHydroxide * 100
```

![Lahenduskäik kaltsiumi osamäära arvutamiseks](calcium-hydroxide.svg)

`r format(percentageCalcium, digits=5)` * % kaltsiumi sisaldab kaltsiumhüdroksiid.

## Vaskvitriol

### Ülesande püstitus

Mitu % [vaske](metals.html#Vask) sisaldab [vaskvitriol](salts.html#Vaskvitriol) (CuSO~4~ ·5H~2~O)?

### Lahendus

Arvutuskäik:

```{r}
percentageOfCu = MOLAR_MASS_CU / (MOLAR_MASS_CU + MOLAR_MASS_S + MOLAR_MASS_O * 4 + 5 * (MOLAR_MASS_H * 2 + MOLAR_MASS_O)) * 100
```

![Lahenduskäik vase osamäära arvutamiseks](copper-sulfate-pentahydrate.svg)

`r format(percentageOfCu, digits = 5)` * % sisaldab vaskvitriol vaske.

**5 punkti**

## Glaubrisool

### Ülesande püstitus

Mitu mooli [naatriumioone](metals.html#Naatrium) sisaldub 78 grammis [glaubrisoolas](salts.html#Glaubrisool) (Na~2~SO~4~ · 10H~2~O)?

### Lahendus

Arvutuskäik:

```{r}
numberOfMolesInMirabilite <- 78 / (MOLAR_MASS_NA * 2 + MOLAR_MASS_S + MOLAR_MASS_O * 4 + 10 * (MOLAR_MASS_H * 2 + MOLAR_MASS_O))
numberOfMolesInNa <- numberOfMolesInMirabilite * 2
```

![Lahenduskäik naatriumioonide arvu väljaarvutamiseks](sodium-sulfate-decahydrate.svg)

`r format(numberOfMolesInNa, digits = 2)` mooli naatriumioone sisaldub 78 * g glaubrisoolas.

## Gaasisegu

### Ülesande püstitus

Kui suur on [hapniku](nonmetals.html#Hapnik) aatomite hulk järgmises gaasisegus:

4,5 mol N~2~O + 0,5 mol N~2~O~3~ + 1,0 mol O~2~

### Lahendus

Arvutuskäik:

```{r}
numberOfAtoms <- (4.5 * 1 + .5 * 3 + 1 * 2) * AVOGADRO
```

`r numberOfAtoms` hapniku aatomit on selles gaasisegus. See pole siiski hapniku aatomite hulk selles gaasisegus, sest hulk tähendab moolide arvu ja see on sulgudes olev 8.

![Hapniku aatomite hulga arvutamine](oxygen.svg)

## Vesi

### Ülesande püstitus

Keeduklaasis on 8 mooli [vett](water.html) arvutage selle veehulga mass (g), ruumala (dm^3^), molekulide arv, selle veekoguse aurustumisel tekkiva veeauru ruumala normaaltingimustel (dm^3^) ja standard-tingimustel.

### Lahendus

```{r}
number_moles <- 8
```

Lasen arvutada veehulga massi:

```{r}
mass_water <- number_moles * (MOLAR_MASS_H * 2 + MOLAR_MASS_O)
```

Selle veehulga mass on `r mass_water` * g.

Lasen arvutada veehulga ruumala:

```{r}
volume_water <- mass_water * 1e-3 / DENSITY_WATER * 1e3
```

Selle veehulga ruumala on `r volume_water` * dm^3^.

Lasen arvutada veehulga molekulide arvu:

```{r}
number_molecules <- number_moles * AVOGADRO
```

Selle veehulga molekulide arv on `r number_molecules`.

Lasen arvutada veehulga veeauru ruumalad:

```{r}
volume_vapor_normal <- number_moles * DENSITY_VAPOR_NORMAL * 1E3
volume_vapor_standard <- number_moles * DENSITY_VAPOR_STANDARD
```

Selle veekoguse aurustumisel tekkiva veeauru ruumala normaaltingimustel on `r volume_vapor_normal` * dm^3^ ja standardtingimustel `r volume_vapor_standard` * m^3^.

![Veekoguse arvude arvutamine](water.svg)

## Lahus

### Ülesande püstitus

Segati 560 g 27 %-list ja  320 g 65 %-list lahust. Mitme protsendiline lahus saadi?

### Lahendus

Esimeses lahuses on 151.2 * g põhiainet. Teises lahuses on 208 * g põhiainet. Koondlahuses on seega 359.2 * g põhiainet ja koondlahus massib seega 880 * g. Saadi $\frac{3592}{8800} \cdot 100 \cdot \% === \frac{3592}{88} \cdot \% === \frac{1796}{44} \cdot \% === \frac{898}{22} \cdot \% === \frac{449}{11} \cdot \%$ lahus.

![Osamäära arvutamine](solution.svg)

## Soolvesi

### Ülesande püstitus

Mitu grammi soola on vaja lisada 360 cm^3^ veele, et saada  15 %-line lahus?

### Lahendus

360 * cm^3^ vett on 85 * %.

Arvutuskäik:

```{r}
mass_salt = 15 / 85 * 360e-6 * DENSITY_WATER * 1e3
```

`r format(mass_salt, digits = 3)` * g soola on vaja lisada 360 * cm^3^ veele, et saada 15 * % lahus.

![Soolasisalduse arvutamine](saltwater.svg)

**10 punkti**

## Etanool

### Ülesande püstitus

Segati 700 cm^3^ veevaba etanooli (tihedus 0,8 g/cm^3^) ja 250 cm^3^ vett. Leida saadud lahuse massi- ja mahuprotsent.

### Lahendus

Arvutamine:

```{r}
volume_ethanol <- 700e-6
volume_water <- 250e-6
mass_ethanol <- volume_ethanol * .8e-3 / 1e-6
mass_water <- volume_water * DENSITY_WATER
mass_percentage <- mass_ethanol / (mass_ethanol + mass_water) * 100
volume_percentage <- volume_ethanol / (volume_ethanol + volume_water) * 100
```

`r format(mass_percentage, digits = 2)` on saadud lahuse massiprotsent ja `r format(volume_percentage, digits = 2)` on saadud lahuse mahuprotsent.

![Protsentide arvutamine](alcohol.svg)

