# Anorgaanilise keemia esimese osa praktikumide raportid

## Metalli aatommassi määramine

### Ülesande püstitus

"Kalorimeetria on füüsika haru, mis tegeleb soojushulkade mõõtmisega.
Kalorimeetriliselt määratakse ainete erisoojust, sulamissoojust,
siirdesoojust, keemiliste reaktsioonide soojusefekte,
elektromagnetkiirguse energiat jm. Mõõtmiseks kasutatakse
kalorimeetreid, mille töö põhineb ühelt kehalt teisele kanduva
soojushulga mõõtmisel. Seejuures lähtutakse soojusliku tasakaalu
võrrandist: ühe keha või aine poolt ära antav soojushulk $Q_1$ võrdub
teise keha või aine (tavaliselt vee) poolt vastuvõetava soojushulgaga
$Q_2$. Võrdus $Q_1 = Q_2$ on kehtiv ainult siis, ku isoojusvahetust
kalorimeetrit ümbritseva keskkonnaga ei toimu. Kalorimeetrites ongi
soojusvahetus ümbritseva keskkonnaga püütud viia miinimumini. Sellest ka
kalorimeetri eriline konstruktsioon (joonis *\@ref(fig:atomic-mass-of-metal-calorimeter)*).
Kalorimeetri sisemine anum (*1*) asub ühe või mitme anuma (*2*) ja (*3*)
sees ja on pealt suletav kaanega (*4*). Sisemine anum asub vildist või
korgist alusel *5* ja on läikiva pinnaga. Kalorimeetri anumas oleva
vedeliku temperatuuri mõõtmiseks kasutatakse termomeetrit (*6*) ja
temperatuuri ühtlustamiseks kogu vedeliku ulatuses segajat (*7*).
Täppismõõtmises täidetakse anumate *2* ja *3* vaheline ruum veel
toatemperatuuril oleva veega, mille hilisemat temperatuuri muutust
samuti arvestatakse." [@peacecopkalmer]

```{r label = "atomic-mass-of-metal-calorimeter", fig.cap = "**Kalorimeeter.** Soojusisolatsiooniga varustatud 200 kuni 300 cm^3^ keeduklaas, millesse on asetatud teine, 100 cm^3^ keeduklaas. Siseklaasi  on asetatud  termomeeter. [@peacecopkalmer:]", echo = FALSE, out.width = "100%"}
include_svg("calorimeter.svg")
```

Ülesande sooritamine:

a) Kaalusime liisa kasemaga $0.01 \times \mathrm{g}$ täpsusega 30 kuni 50 grammi raskuse metallitüki, sidusime selle niidi otsa ja riputasime kümneks kuni 15 minutiks keevasse vette.

b) Kaalusime kalorimeetri sisemise klaasi, valasime sellesse umbes $100 \cdot \mathrm{cm^3}$ vett, kaalusime uuesti ja asetasime klaasi veega tagasi kalorimeetrisse.

c) Mõõtsime kalorimeetri siseklaasis oleva vee temperatuuri.

d) Kiiresti võtsime keevast veest metalli ja asetasime kalorimeetri siseklaasi.

e) Kalorimeetri katsime kaanega, segasime termomeetriga ettevaatlikult vett ja märkisime vee kõrgeima temperatuuri.

Kasutades katseliselt leitud metalli erisoojusmahtuvust, arvutasime Dulong-Petit’ seaduse põhjal metalli ligikaudse aatommassi.

### Sisendid

metalli mass $m_1 := 29.92 \times \mathrm{g} \times \mathrm{\frac{1 \cdot kg}{1000 \times g}}= 2.992 \times 10^{-2} \times \mathrm{kg}$

```{r label = "atomic-mass-of-metal-mass-of-metal"}
m_1 <- 29.92e-3
```

kalorimeetri siseklaasi mass $m_3 := \mathrm{45.13 \times g \times \frac{1 \times kg}{1000 \times g} = 4.513 \times 10^{-2} \times kg}$
```{r label = "atomic-mass-of-metal-mass-of-inner-glass-of-calorimeter"}
m_3 <- 45.13e-3
```

kalorimeetri siseklaasi mass koos veega $m_4 := \mathrm{132.53 \times g \times \frac{1 \times kg}{1000 \times g} = 1.3253 \times 10^{-1} \times kg}$
```{r label = "atomic-mass-of-metal-mass-of-glass-with-h2_o"}
m_4 <- 132.53e-3
```

```{r label = "atomic-mass-of-metal-conversion-from-celsius-to-kelvin"}
celsius_to_kelvin = function(celsius) {
  celsius + 2.7315e2
}
```
```{r label = "atomic-mass-of-metal-temperature-of-metal-in-boiling-water"}
T_H2O_BOILING_C <- 99.947
T_H2O_BOILING_K <- celsius_to_kelvin(T_H2O_BOILING_C)
```

metalli temperatuur keevas vees $T(\mathrm{H_2O, boiling}) := \mathrm{`r T_H2O_BOILING_C`°C = `r celsius_to_kelvin(T_H2O_BOILING_C)` \times K}$

[@haynes_2014_crc, p. 6-9]
```{r label = "atomic-mass-of-metal-temperature-of-water-initially"}
T_H2O_INITIAL_C <- 21
T_H2O_INITIAL_K <- celsius_to_kelvin(T_H2O_INITIAL_C)
```

vee algtemperatuur $t_1 := \mathrm{`r T_H2O_INITIAL_C`°C = `r T_H2O_INITIAL_K` \times K}$
```{r label = "atomic-mass-of-metal-temperature-of-metal-in-boiling-final"}
T_H2O_FINAL_C <- 23
T_H2O_FINAL_K <- celsius_to_kelvin(T_H2O_FINAL_C)
```

vee kõrgeim temperatuur $t_2 := \mathrm{`r T_H2O_FINAL_C`°C = `r T_H2O_FINAL_K` \times K}$

```{r label = "atomic-mass-of-metal-specific-heat-of-water-at-start"}
C_p_H2O_AT_20_DEGREES_C <- 4.1841E3
T_20_DEGREES_C_IN_K <- celsius_to_kelvin(20)
```

vee erisoojusmahtuvus temperatuuril $20°C = `r T_20_DEGREES_C_IN_K` \times K$ $C_p(\mathrm{H_2O, `r T_20_DEGREES_C_IN_K` \times K}) := 4.1841 \frac{kJ}{kg \times K} \times {1000 \times J}{1 \times kJ} = `r C_p_H2O_AT_20_DEGREES_C` \frac{J}{kg \times K}$

klaasi erisoojusmahtuvus $c_{klaas} := \mathrm{0.8 \times 10^3 \times \frac{J}{kg \times K} = 8 \times 10^2 \frac{J}{kg \times K}}$
```{r label = "atomic-mass-of-metal-specific-heat-of-glass"}
c_klaas <- .8e3
```

## Väljund

metalli erisoojusmahtuvus $c_{metall} := \ldots$

## Reeglistik

$${soojus}_{soojendamiseks} = erisoojus * mass * \Delta(temperatuur)$$

Soojuslik tasakaal:

```{=tex}
\begin{align}
\sum_{i := 1}^n{Q_i} = 0
(\#eq:thermal-equilibrium)
\end{align}
```

Eralduv soojushulk metallist:

```{=tex}
\begin{align}
Q_1 := m_1 \times c_{metall} \times (t_2 - T(\mathrm{H_2O, boiling}))
(\#eq:atomic-mass-of-metal-q1)
\end{align}
```

Sisendsoojushulk vee temperatuuri suurendamiseks:

```{=tex}
\begin{align}
Q_2 := (m_4 - m_3) \times C_p(\mathrm{H_2O, `r T_20_DEGREES_C_IN_K` \times K}) \times (t_2 - t_1)
(\#eq:atomic-mass-of-metal-q2)
\end{align}
```

Sisendsoojushulk klaasi temperatuuri suurendamiseks:

```{=tex}
\begin{align}
Q_3 := m_3 \times c_{klaas} \times (t_2 - t_1)
(\#eq:atomic-mass-of-metal-q3)
\end{align}
```

Paigutan metalli jahtumisel eralduva soojushulga \@ref(eq:atomic-mass-of-metal-q1), klaasi \@ref(eq:atomic-mass-of-metal-q3) ja vee soojendamiseks \@ref(eq:atomic-mass-of-metal-q2) vajaliku soojushulga valemid soojusliku tasakaalu võrrandisse \@ref(eq:thermal-equilibrium):

```{=tex}
\begin{align}
\sum_{i := 1}^n{Q_i} = Q_1 + Q_2 + Q_3 &= m_1 \times c_{metall} \times (t_2 - T(\mathrm{H_2O, boiling}))\\
&+ (m_4 - m_3) \times C_p(\mathrm{H_2O, `r T_20_DEGREES_C_IN_K` \times K}) \times (t_2 - t_1)\\
&+ m_3 \times c_{klaas} \times (t_2 - t_1) = 0
(\#eq:atomic-mass-of-metal-thermal-equilibrium-expanded)
\end{align}
```

Avaldan laiendatud soojushulga valemist \@ref(eq:atomic-mass-of-metal-thermal-equilibrium-expanded) metalli erisoojuse:

```{=tex}
\begin{align}
c_{metall} :&= \frac{(m_4 - m_3) \times C_p(\mathrm{H_2O, `r T_20_DEGREES_C_IN_K` \times K}) \times (t_1 - t_2) + m_3 \times c_{klaas} \times (t_1 - t_2)}{m_1 \times (t_2 - T(\mathrm{H_2O, boiling})}\\
&= \frac{(t_1 - t_2) \times ((m_4 - m_3) \times C_p(\mathrm{H_2O, `r T_20_DEGREES_C_IN_K` \times K}) + m_3 \times c_{klaas})}{m_1 \times (t_2 - T(\mathrm{H_2O, boiling}))}
(\#eq:atomic-mass-of-metal-c-metal)
\end{align}
```

$$R = 8.314472 \times \frac{\mathrm{Pa} \times \mathrm{m^3}}{\mathrm{K} \times \mathrm{mol}}$$ [@haynes_2014_crc, p. 1-46]

```{r R}
R <- 8.314472
```

Dulong-Petit' seadus:

```{=tex}
\begin{align}
c :&= 3 \cdot R
C \cdot M :&= 3 \cdot R
(\#eq:dulong-petit)
\end{align}
```

Avaldan Dulong-Petit' seaduses \@ref(eq:dulong-petit) molaarmassi:

```{=tex}
\begin{align}
M :&= \frac{3 \cdot R}{C}
(\#eq:dulong-petit-m)
\end{align}
```

Pistan erisoojuse metalli erisoojuse valemist \@ref(eq:atomic-mass-of-metal-c-metal) Dulong-Petit' seaduse molaarmassi valemisse \@ref(eq:dulong-petit-m):

```{=tex}
\begin{align}
M :&= \frac{3 \times R}{\frac{(t_1 - t_2) \times ((m_4 - m_3) \times C_p(\mathrm{H_2O, `r T_20_DEGREES_C_IN_K` \times K}) + m_3 \times c_{klaas})}{m_1 \times (t_2 - T(\mathrm{H_2O, boiling}))}}\\
&= \frac{3 \times R \times m_1 \times (t_2 - T(\mathrm{H_2O, boiling}))}{(t_1 - t_2) \times ((m_4 - m_3) \times C_p(\mathrm{H_2O, `r T_20_DEGREES_C_IN_K` \times K}) + m_3 \times c_{klaas})}
(\#eq:atomic-mass-of-metal-m)
\end{align}
```


## Arvutamine
```{r label = "atomic-mass-of-metal-calculation"}
M <- (3 * R * m_1 * (T_H2O_FINAL_K - T_H2O_BOILING_K)) /  ((T_H2O_INITIAL_K - T_H2O_FINAL_K) * ((m_4 - m_3) * C_p_H2O_AT_20_DEGREES_C + m_3 * c_klaas))
```

## Lahend

$`r signif(M, digits = 5)` \times \mathrm{\frac{kg}{mol}}$ on metalli molaarmass.
