# Anorgaanilise keemia esimese osa praktikumide raportid

## Metalli aatommassi määramine

### Ülesande püstitus

"Kalorimeetria on füüsika haru, mis tegeleb soojushulkade mõõtmisega.
Kalorimeetriliselt määratakse ainete erisoojust, sulamissoojust,
siirdesoojust, keemiliste reaktsioonide soojusefekte,
elektromagnetkiirguse energiat jm. Mõõtmiseks kasutatakse
kalorimeetreid, mille töö põhineb ühelt kehalt teisele kanduva
soojushulga mõõtmisel. Seejuures lähtutakse soojusliku tasakaalu
võrrandist: ühe keha või aine poolt ära antav soojushulk $Q_1$ võrdub
teise keha või aine (tavaliselt vee) poolt vastuvõetava soojushulgaga
$Q_2$. Võrdus $Q_1 = Q_2$ on kehtiv ainult siis, ku isoojusvahetust
kalorimeetrit ümbritseva keskkonnaga ei toimu. Kalorimeetrites ongi
soojusvahetus ümbritseva keskkonnaga püütud viia miinimumini. Sellest ka
kalorimeetri eriline konstruktsioon (joonis *\@ref(fig:atomic-mass-of-metal-calorimeter)*).
Kalorimeetri sisemine anum (*1*) asub ühe või mitme anuma (*2*) ja (*3*)
sees ja on pealt suletav kaanega (*4*). Sisemine anum asub vildist või
korgist alusel *5* ja on läikiva pinnaga. Kalorimeetri anumas oleva
vedeliku temperatuuri mõõtmiseks kasutatakse termomeetrit (*6*) ja
temperatuuri ühtlustamiseks kogu vedeliku ulatuses segajat (*7*).
Täppismõõtmises täidetakse anumate *2* ja *3* vaheline ruum veel
toatemperatuuril oleva veega, mille hilisemat temperatuuri muutust
samuti arvestatakse." [@peacecopkalmer]

```{r label = "atomic-mass-of-metal-calorimeter", fig.cap = "**Kalorimeeter.** Soojusisolatsiooniga varustatud 200 kuni 300 cm^3^ keeduklaas, millesse on asetatud teine, 100 cm^3^ keeduklaas. Siseklaasi  on asetatud  termomeeter. [@peacecopkalmer:]", echo = FALSE, out.width = "100%"}
include_svg("calorimeter.svg")
```

Ülesande sooritamine:

a) Kaalusime liisa kasemaga $0.01 \times \mathrm{g}$ täpsusega 30 kuni 50 grammi raskuse metallitüki, sidusime selle niidi otsa ja riputasime kümneks kuni 15 minutiks keevasse vette.

b) Kaalusime kalorimeetri sisemise klaasi, valasime sellesse umbes $100 \cdot \mathrm{cm^3}$ vett, kaalusime uuesti ja asetasime klaasi veega tagasi kalorimeetrisse.

c) Mõõtsime kalorimeetri siseklaasis oleva vee temperatuuri.

d) Kiiresti võtsime keevast veest metalli ja asetasime kalorimeetri siseklaasi.

e) Kalorimeetri katsime kaanega, segasime termomeetriga ettevaatlikult vett ja märkisime vee kõrgeima temperatuuri.

Kasutades katseliselt leitud metalli erisoojusmahtuvust, arvutasime Dulong-Petit’ seaduse põhjal metalli ligikaudse aatommassi.

### Sisendid

metalli mass $m_1 := 29.92 \times \mathrm{g} \times \mathrm{\frac{1 \cdot kg}{1000 \times g}}= 2.992 \times 10^{-2} \times \mathrm{kg}$

```{r label = "atomic-mass-of-metal-mass-of-metal"}
m_1 <- 29.92e-3
```

kalorimeetri siseklaasi mass $m_3 := \mathrm{45.13 \times g \times \frac{1 \times kg}{1000 \times g} = 4.513 \times 10^{-2} \times kg}$
```{r label = "atomic-mass-of-metal-mass-of-inner-glass-of-calorimeter"}
m_3 <- 45.13e-3
```

kalorimeetri siseklaasi mass koos veega $m_4 := \mathrm{132.53 \times g \times \frac{1 \times kg}{1000 \times g} = 1.3253 \times 10^{-1} \times kg}$
```{r label = "atomic-mass-of-metal-mass-of-glass-with-h2_o"}
m_4 <- 132.53e-3
```

```{r label = "atomic-mass-of-metal-conversion-from-celsius-to-kelvin"}
celsius_to_kelvin = function(celsius) {
  celsius + 2.7315e2
}
```
```{r label = "atomic-mass-of-metal-temperature-of-metal-in-boiling-water"}
T_H2O_BOILING_C <- 99.947
T_H2O_BOILING_K <- celsius_to_kelvin(T_H2O_BOILING_C)
```

metalli temperatuur keevas vees $T(\mathrm{H_2O, boiling}) := \mathrm{`r T_H2O_BOILING_C`°C = `r celsius_to_kelvin(T_H2O_BOILING_C)` \times K}$

[@haynes_2014_crc, p. 6-9]
```{r label = "atomic-mass-of-metal-temperature-of-water-initially"}
T_H2O_INITIAL_C <- 21
T_H2O_INITIAL_K <- celsius_to_kelvin(T_H2O_INITIAL_C)
```

vee algtemperatuur $t_1 := \mathrm{`r T_H2O_INITIAL_C`°C = `r T_H2O_INITIAL_K` \times K}$
```{r label = "atomic-mass-of-metal-temperature-of-metal-in-boiling-final"}
T_H2O_FINAL_C <- 23
T_H2O_FINAL_K <- celsius_to_kelvin(T_H2O_FINAL_C)
```

vee kõrgeim temperatuur $t_2 := \mathrm{`r T_H2O_FINAL_C`°C = `r T_H2O_FINAL_K` \times K}$

```{r label = "atomic-mass-of-metal-specific-heat-of-water-at-start"}
C_p_H2O_AT_20_DEGREES_C <- 4.1841E3
T_20_DEGREES_C_IN_K <- celsius_to_kelvin(20)
```

vee erisoojusmahtuvus temperatuuril $20°C = `r T_20_DEGREES_C_IN_K` \times K$ $C_p(\mathrm{H_2O, `r T_20_DEGREES_C_IN_K` \times K}) := 4.1841 \frac{kJ}{kg \times K} \times {1000 \times J}{1 \times kJ} = `r C_p_H2O_AT_20_DEGREES_C` \frac{J}{kg \times K}$

klaasi erisoojusmahtuvus $c_{klaas} := \mathrm{0.8 \times 10^3 \times \frac{J}{kg \times K} = 8 \times 10^2 \frac{J}{kg \times K}}$
```{r label = "atomic-mass-of-metal-specific-heat-of-glass"}
c_klaas <- .8e3
```

### Väljund

metalli erisoojusmahtuvus $c_{metall} := \ldots$

### Reeglistik

$${soojus}_{soojendamiseks} = erisoojus * mass * \Delta(temperatuur)$$

Soojuslik tasakaal:

```{=tex}
\begin{align}
\sum_{i := 1}^n{Q_i} = 0
(\#eq:thermal-equilibrium)
\end{align}
```

Eralduv soojushulk metallist:

```{=tex}
\begin{align}
Q_1 := m_1 \times c_{metall} \times (t_2 - T(\mathrm{H_2O, boiling}))
(\#eq:atomic-mass-of-metal-q1)
\end{align}
```

Sisendsoojushulk vee temperatuuri suurendamiseks:

```{=tex}
\begin{align}
Q_2 := (m_4 - m_3) \times C_p(\mathrm{H_2O, `r T_20_DEGREES_C_IN_K` \times K}) \times (t_2 - t_1)
(\#eq:atomic-mass-of-metal-q2)
\end{align}
```

Sisendsoojushulk klaasi temperatuuri suurendamiseks:

```{=tex}
\begin{align}
Q_3 := m_3 \times c_{klaas} \times (t_2 - t_1)
(\#eq:atomic-mass-of-metal-q3)
\end{align}
```

Paigutan metalli jahtumisel eralduva soojushulga \@ref(eq:atomic-mass-of-metal-q1), klaasi \@ref(eq:atomic-mass-of-metal-q3) ja vee soojendamiseks \@ref(eq:atomic-mass-of-metal-q2) vajaliku soojushulga valemid soojusliku tasakaalu võrrandisse \@ref(eq:thermal-equilibrium):

```{=tex}
\begin{align}
\sum_{i := 1}^n{Q_i} = Q_1 + Q_2 + Q_3 &= m_1 \times c_{metall} \times (t_2 - T(\mathrm{H_2O, boiling}))\\
&+ (m_4 - m_3) \times C_p(\mathrm{H_2O, `r T_20_DEGREES_C_IN_K` \times K}) \times (t_2 - t_1)\\
&+ m_3 \times c_{klaas} \times (t_2 - t_1) = 0
(\#eq:atomic-mass-of-metal-thermal-equilibrium-expanded)
\end{align}
```

Avaldan laiendatud soojushulga valemist \@ref(eq:atomic-mass-of-metal-thermal-equilibrium-expanded) metalli erisoojuse:

```{=tex}
\begin{align}
c_{metall} :&= \frac{(m_4 - m_3) \times C_p(\mathrm{H_2O, `r T_20_DEGREES_C_IN_K` \times K}) \times (t_1 - t_2) + m_3 \times c_{klaas} \times (t_1 - t_2)}{m_1 \times (t_2 - T(\mathrm{H_2O, boiling})}\\
&= \frac{(t_1 - t_2) \times ((m_4 - m_3) \times C_p(\mathrm{H_2O, `r T_20_DEGREES_C_IN_K` \times K}) + m_3 \times c_{klaas})}{m_1 \times (t_2 - T(\mathrm{H_2O, boiling}))}
(\#eq:atomic-mass-of-metal-c-metal)
\end{align}
```

$$R = 8.314472 \times \frac{\mathrm{Pa} \times \mathrm{m^3}}{\mathrm{K} \times \mathrm{mol}}$$ [@haynes_2014_crc, p. 1-46]

```{r R}
R <- 8.314472
```

Dulong-Petit' seadus:

```{=tex}
\begin{align}
c :&= 3 \cdot R
C \cdot M :&= 3 \cdot R
(\#eq:dulong-petit)
\end{align}
```

Avaldan Dulong-Petit' seaduses \@ref(eq:dulong-petit) molaarmassi:

```{=tex}
\begin{align}
M :&= \frac{3 \cdot R}{C}
(\#eq:dulong-petit-m)
\end{align}
```

Pistan erisoojuse metalli erisoojuse valemist \@ref(eq:atomic-mass-of-metal-c-metal) Dulong-Petit' seaduse molaarmassi valemisse \@ref(eq:dulong-petit-m):

```{=tex}
\begin{align}
M :&= \frac{3 \times R}{\frac{(t_1 - t_2) \times ((m_4 - m_3) \times C_p(\mathrm{H_2O, `r T_20_DEGREES_C_IN_K` \times K}) + m_3 \times c_{klaas})}{m_1 \times (t_2 - T(\mathrm{H_2O, boiling}))}}\\
&= \frac{3 \times R \times m_1 \times (t_2 - T(\mathrm{H_2O, boiling}))}{(t_1 - t_2) \times ((m_4 - m_3) \times C_p(\mathrm{H_2O, `r T_20_DEGREES_C_IN_K` \times K}) + m_3 \times c_{klaas})}
(\#eq:atomic-mass-of-metal-m)
\end{align}
```


### Arvutamine
```{r label = "atomic-mass-of-metal-calculation"}
M <- (3 * R * m_1 * (T_H2O_FINAL_K - T_H2O_BOILING_K)) /  ((T_H2O_INITIAL_K - T_H2O_FINAL_K) * ((m_4 - m_3) * C_p_H2O_AT_20_DEGREES_C + m_3 * c_klaas))
```

### Lahend

$`r signif(M, digits = 5)` \times \mathrm{\frac{kg}{mol}}$ on metalli molaarmass.

## Reaktsiooni kiiruse sõltuvus reageerivate ainete kontsentratsioonist

### Ülesande püstitus

Nelja katseklaasi mõõtsin liisa kasemaga igaühte $6 \cdot \mathrm{cm^3}$ 2% väävelhapet. Naatriumtiosulfaadi lahuste valmistamiseks võtsime neli katseklaasi ja nummerdasime need ühest neljani. Vastavalt tabelile \@ref(tab:reaction-speed-of-concentration-input) mõõtsime katseklaasidesse naatriumtiosulfaadi 2% lahust ja vett erinevates vahekordades saades niiviisi neli erineva kontsentratsiooniga naatriumtiosulfaadi lahust. Esimesele naatriumtiosulfaadi lahusele (katseklaas *1*) valasime varem väljamõõdetud koguse ($6 \cdot \mathrm{cm^3}$) väävelhappe lahust, sulgesime katseklaasi korgiga ja segasime kiiresti katseklaasi, seda kahel korral ümber pöörates. Mõõtsime aja lahuste kokkuvalamise hetkest kuni hägu tekkimiseni. Hägu ilmumiseks kulunud aja (sekundites) kandsime tabelisse. Samuti toimisime teiste naatriumtiosulfaadi lahustega (katseklaasid *2*, *3* ja *4*).

Katseandmete põhjal koostasin graafiku. Ordinaatteljele märkisin reaktsiooni kiiruse *v* mõõdetud aja pöördväärtusena (1 / *t*) ja abstsissteljele naatriumtiosulfaadi kontsentratsiooni. Soovitav mastaap: minimaalne $\mathrm{Na_2S_2O_3}$ sisaldus lahuses - $3 \cdot \mathrm{cm}$ ja maksimaalne kiirus - $8 \cdot \mathrm{cm}$.

Saadud tulemuste põhjal koostasin järelduse reaktsiooni kiiruse sõltuvuse kohta reageerivate ainete kontsentratsioonist.

### Lahendamine

```{r label = "reaction-speed-of-concentration-input"}
#| code-line-numbers: true
a <- c(
  6, # kodu
  4, # Harku
  3, # Pakri
  2
)

b <- c(
  0, # kodu
  2, # Harku
  3, # Pakri
  4
)

t <- c(
  17, # kodu
  31, # Harku
  37, # Pakri
  71
)

proportion <- a / (a + b)
v <- 1 / t
solutions <- data.frame("index" = c(1:length(a)), "a" = a, "b" = b, proportion, "t" = t, v)
colnames(solutions) <- c("Katseklaasi nr", "$\\frac{\\mathrm{Na_2S_2O_3}\\text{ lahus a}}{\\mathrm{cm^3}}$", "$\\frac{\\mathrm{H_2O}\\text{ b}}{\\mathrm{cm^3}}$", "$\\mathrm{Na_2S_2O_3}\\text{ lahuses }\\frac{a}{a + b}$", "$\\frac{\\text{Aeg }t}{\\mathrm{s}}$", "$\\frac{\\text{Kiirus }\\frac{1}{t}}{\\mathrm{s^{-1}}}$")

      librarian::shelf("kableExtra")

print_table(solutions, caption = "Naatriumtiosulfaadi lahuste reageerimiskiirused väävelhappega") %>% kable_styling(    bootstrap_options = c("striped", "bordered", "condensed", "responsive", "hover"),
    latex_options = "scale_down",
    full_width = TRUE
      )
```

Joonisel \@ref(fig:reaction-speed-of-concentration-output) on graafiliselt näha, kuidas reaktsiooni kiirus võib sõltuda reageeriva lahuse kontsentratsioonist.

```{r label = "reaction-speed-of-concentration-output", fig.cap = "Naatriumtiosulfaadi lahuste reageerimiskiirused väävelhappega"}
librarian::shelf("ggplot2")
librarian::shelf("latex2exp")

ggplot(solutions, aes(x = factor(signif(proportion, digits = 1)), y = v, fill = proportion)) +
  stat_boxplot(geom = "errorbar", width = 0.5) +
  geom_boxplot(fill = "light blue") + 
  stat_summary(fun = mean, geom = "point", shape = 10, size = 3.5, color = "black") + 
  labs(x = "Naatriumtiosulfaadi kontsentratsioon", y = TeX("$\\frac{v}{s^{-1}}$")) + 
  theme_bw() + theme(legend.position = "none")
```

### Lahend

Tabelist \@ref(tab:reaction-speed-of-concentration-input) ja jooniselt \@ref(fig:reaction-speed-of-concentration-output) on näha, et mida suurem on naatriumtiosulfaadi osa lahuses, seda kiiremini reaktsioon kulgeb.

## Reaktsiooni kiiruse sõltuvus temperatuurist

### Ülesande püstitus

Nelja nummerdatud katseklaasi (*1*, *2*, *3*, *4*) mõõtsin liisa kasemaga igaühte $4 \cdot \mathrm{cm^3}$ naatriumtiosulfaadi 2% lahust ja teise nelja (*1\**, *2\**, *3\**, *4\**) igaühte $4 \cdot \mathrm{cm^3}$ väävelhappe 2% lahust. Keeduklaasi valasime vett ja asetasime sellesse kõik katseklaasid. Viie minuti pärast valasime katseklaasist *1\** väävelhappe naatriumtiosulfaadi lahusesse katseklaasis *1*. Lahused segasime kiiresti ja mõõtsime aja lahuste kokkuvalamise hetkest hägu tekkimiseni. Mõõtsime vee temperatuuri.

Keeduklaasis oleva vee temperatuuri tõstsime 10°C võrra ning kordasime katseid teise katseklaaside paariga (*2\** ja *2*). Analoogiliselt viisime läbi katsed kolmanda ja neljanda katseklaaside paariga, kusjuures iga kord tõstsime vee temperatuuri 10°C võrra.

Katseandmed kandsime tabelisse \@ref(tab:reaction-speed-of-temperature-input).

### Sooritamine

```{r label = "reaction-speed-of-temperature-input"}
#| code-line-numbers: true
beakers <- c(
  "1 ja 1*",
  "2 ja 2*",
  "3 ja 3*",
  "4 ja 4*"
)

temperature <- c(
  54, # kodu
  64, # Harku
  74, # Pakri
  84
)

t_in_k <- celsius_to_kelvin(temperature)

t <- c(
  3, # kodu
  2, # Harku
  1, # Pakri
  1
)

v <- 1 / t
reactions <- data.frame(beakers, temperature, t_in_k, "t" = t, v)
colnames(reactions) <- c(
  "Katseklaaside nr-d",
  "$\\frac{\\text{Katse temperatuur}}{\\mathrm{°C}}$",
  "$\\frac{\\text{Katse temperatuur}}{\\mathrm{K}}$",
  "$\\frac{\\text{Aeg }t}{\\mathrm{s}}$",
  "$\\frac{\\text{Kiirus }\\frac{1}{t}}{\\mathrm{s^{-1}}}$")

      librarian::shelf("kableExtra")

print_table(reactions, caption = "Naatriumtiosulfaadi ja väävelhappe reageerimine eri temperatuuril") %>% kable_styling(    bootstrap_options = c("striped", "bordered", "condensed", "responsive", "hover"),
    latex_options = "scale_down",
    full_width = TRUE
      )
```

Joonisel \@ref(fig:reaction-speed-of-temperature-output) on graafiliselt näha, kuidas reaktsiooni kiirus võib sõltuda reageerivate lahuste temperatuurist.

```{r label = "reaction-speed-of-temperature-output", fig.cap = "Naatriumtiosulfaadi ja väävelhappe lahuste reageerimiskiirused eri temperatuuridel"}
librarian::shelf("ggplot2")
librarian::shelf("latex2exp")

ggplot(solutions, aes(x = factor(t_in_k), y = v, fill = proportion)) +
  stat_boxplot(geom = "errorbar", width = 0.5) +
  geom_boxplot(fill = "light blue") + 
  stat_summary(fun = mean, geom = "point", shape = 10, size = 3.5, color = "black") + 
  labs(x = TeX("$\\frac{temperatuur}{K}"), y = TeX("$\\frac{v}{s^{-1}}$")) + 
  theme_bw() + theme(legend.position = "none")
```

### Lahend

Tabelist \@ref(tab:reaction-speed-of-temperature-input) ja jooniselt \@ref(fig:reaction-speed-of-temperature-output) on näha, et mida suurem on temperatuur, seda kiiremini reaktsioon kulgeb.

## Keemiline tasakaal

### Ülesande püstitus

Pöörduva reaktsiooni näitena vaatlesime reaktsiooni raud(III)kloriidi ja ammooniumtiotsüanaadi vahel:

$$\mathrm{FeCl_3 + NH_4SCN \leftrightharpoons [FeNCS]Cl_2 + NH_4Cl},$$

mille puhul tekib punase värvusega isotiotsüanaatkompleks.

Keeduklaasi valasin liisa kasemaga $20 \cdot \mathrm{cm^3}$ destilleeritud vett ning lisasime ühe tilga küllastatud raud(III)kloriidi ja ühe tilga küllastatud ammooniumtiotsüanaadi lahust. Saadud punase lahuse korralikult segasime ja jagasime võrdselt nelja katseklaasi.

Esimese katseklaasi jätsime võrdluseks.

Teise katseklaasi lisasime kaks kuni kolm tilka küllastatud raud(III)kloriidi lahust. Mida võib seejuures tähele panna? Kummas suunas nihkub tasakaal?

Kolmandasse katseklaasi lisasime kaks kuni kolm tilka küllastatud ammooniumtiotsüanaadi lahust. Mida võib seejuures tähele panna? Kummas suunas nihkub tasakaal?

Neljandasse katseklaasi lisasime tahket ammooniumkloriidi ja loksutasime tugevasti. Kuidas muutus lahuse värvus? Kirjutasin reaktsiooni tasakaalu konstandi avalduse ja andsin seletuse tasakaalu nihkumise kohta teises, kolmandas ja neljandas katseklaasis.

### Sisendid

Neli katseklaasi lahust:

$$\mathrm{FeCl_3(aq) + NH_4SCN(aq) \leftrightharpoons [FeNCS]Cl_2 + NH_4Cl(s)}$$

$$\mathrm{[FeCl_3](2) > [FeCl_3](1)}$$

$$\mathrm{[NH_4SCN](3) > [NH_4SCN](1)}$$

$$\mathrm{[NH_4Cl](4) > [NH_4Cl](1)}$$

### Väljundid

$$K := \ldots$$

### Reeglistik

Reaktsioonivõrrandi üldkuju:

```{=tex}
\begin{align}
a A + b B \leftrightharpoons c C + d D
(\#eq:reaction-equation)
\end{align}
```

Massilise tegevuse seadus:

```{=tex}
\begin{align}
K := \frac{[C]^c \cdot [D]^d}{[A]^a \cdot [B]^b}
(\#eq:law-of-mass-action)
\end{align}
```

Tasakaalu võimalik nihkumine ja selle suund on esitatud joonisel \@ref(fig:k-equilibrium-direction):

```{r label = "k-equilibrium-direction", fig.cap = "Suhe tasakaaluolekus oleva segu koostise ja tasakaalukonstandi suuruse vahel. Mida suurem on *K*, seda kaugemale kulgeb reaktsioon paremale enne tasakaalu saavutamist ja seda suurem on tasakaalus olevate produktide ja reagentide suhe.", echo = FALSE, out.width = "100%"}
include_svg("k.jpg")
```

### Lahend

Reaktsiooni tasakaalu konstandi avaldus:

$$K := \mathrm{\frac{[[FeNCS]Cl_2]}{[FeCl_3] \cdot [NH_4SCN]}}$$

Teises katseklaasis oli lõpplahus oluliselt tumedam ja kollakam kui esimeses katseklaasis. Tasakaal nihkus saaduste suunas, mis tingis ka tumedama värvuse.

Kolmandas katseklaasis oli lõpplahus veidi tumedam ja punakam kui esimeses katseklaasis ning märgas klaasi enam. Tasakaal nihkus saaduste suunas, mis tingis ka tumedama värvuse.

Mida enam pulbrit neljandasse katseklaasi panime, seda heledamaks lahus muutus. Tasakaal nihkus reagentide suunas, mis tingis ka heledama värvuse.
