# Soolad

## Lahustuvus

Paljud soolad lahustuvad vees hästi. Hästi lahustuvad aktiivsete metallide soolad.

## Tsinknitraat

### Valem

Zn(NO~3~)~2~

### Väljanägemine

```{r label = "zn-no3-2", fig.cap = "Tsinknitraadi väljanägemine", echo = FALSE, out.width = "100%"}
include_svg("zinc-nitrate-250x250.jpg")
```

### Temperatuurid

```{r}
MELTING_TEMPERATURE_ZNNITRATE <- 110 + 273.15
```

## Vasksulfaat

### Valem

CuSO~4~

### Väljanägemine

```{r label = "cu-so4", fig.cap = "Vasksulfaadi väljanägemine", echo = FALSE, out.width = "100%"}
include_svg("Copper-Sulfate-CuSo4-CAS-7758-98-7.webp")
```

## Vaskvitriol

### Valem

$CuSO_4 \cdot 5 \cdot H_{2}O$

### Täpne nimetus

Copper(II) sulfate pentahydrate

### Väljanägemine

```{r label = "cu-so4-5h20", fig.cap = "Vaskvitrioli väljanägemine", echo = FALSE, out.width = "100%"}
include_svg("copper_sulphate.jpg")
```

### Kasutus

patareide valmistamine

## Glaubrisool

### Valem

Na~2~SO~4~ * 10 * H~2~O

### Täpne nimetus

naatriumsulfaadi dekahüdraat

### Väljanägemine

```{r label = "na2-so4-10h2o", fig.cap = "Glaubrisoola välimus", echo = FALSE, out.width = "100%"}
include_svg("Mangxiao.jpg")
```

### Looduses

1. soolavee allikad

2. kuivanud soolaste järvede ääres

### Reageerimine

Laguneb kuivas õhus:

Na~2~SO~4~ * 10 * H~2~O <-> Na~2~SO~4~ + 10 * H~2~O

### Kasutus

1. seedetegevuse hoogustamine