---
title: "Teadmiste kontrolli koostamine"
author: 'peacecop kalmer:'
date: "3/12/2022"
output:
  bookdown::html_document2:
    toc: yes
    toc_float: yes
    toc_depth: 5
bibliography: references.bib
---

```{r setup, include=FALSE}
knitr::opts_chunk$set(echo = TRUE)
```

# Teadmiste kontrolli koostamine

## Reeglid

$$M_{H} = 1.008 \cdot \frac{g}{mol} = 1.008 \cdot 10^{-3} \cdot \frac{kg}{mol}$$

$$M_{O} = 15.999 \cdot \frac{g}{mol} = 1.5999 \cdot 10^{-4} \cdot \frac{kg}{mol}$$

$$M_{Na} = 22.99 \cdot \frac{g}{mol} = 2.299 \cdot 10^{-4} \cdot \frac{kg}{mol}$$

$$M_{Cl} = 35.45 \cdot \frac{g}{mol} = 3.545 \cdot 10^{-4} \cdot \frac{kg}{mol}$$

```{r}
MOLAR_MASS_H <- 1.008e-3
MOLAR_MASS_O <- 15.999e-4
MOLAR_MASS_NA <- 2.299E-4
MOLAR_MASS_CL <- 3.545e-4
```


## Ülesande püstitus

Koosta 5 ülesandet, mille abil saaksid kontrollida:

1.  Teadmisi redoksprotsessi sisust arusaamise kohta.

2.  Teadmisi nii lahuste kui aine protsendilise koostise kohta.

3.  Prosendilise ja molaarse kontsentratsiooni omavahelise seose kohta.

4.  Moolide arvu, massi, ruumala ja aineosakeste seoste kohta läbi reaktsiooni võrrandi.

5.  Ülehulga ja saagise kohta mingi ühe ühendi mitme etapilises tootmisprotsessis.

## Lahendus

### Sissejuhatus

1996\. aastal avastas üks mees nimega Jim Humble, et üks toona ülemaailmselt kasutuses olnud veepuhastamise vahend aitas seljatada malaariat. Kui esimesed malaariahaiged inimesed olid tervenenud, töötas Jim välja valemi, segamaks seda vahendit söögiks sobiliku happega ning nimetas selle Master Mineral Solutioniks (MMS). Tänapäevas on see valem tuntud kui MMS1, mille kohaselt pannakse omavahel reageerima naatriumklorit ja inimese kõhus leiduv maohape, mille tulemusena eraldub klorit. Sellest saadik on sajad tuhanded inimesed saanud MMS'i abil oma tervise osaliselt või täielikult korda mitte ainult malaariast, vaid paljudest haigustest. MMS on nõrk oksüdeerija, mis õigesti kasutatuna liigub läbi inimese keha hävitades haigustekitajaid ja mürke, mida nad toodavad, inimese keha kahjustamata. [@MMS]

Mina kasutasin MMS'i esmakordselt 2022. aastas välispidiselt saades ühe päevaga lahti valust põlves, hiljem reies, et saaksin taas joosta. Need valud ei naasnud. Hiljem hakkasin kasutama seda lahust hammastepuhastamiseks. Kui esinesid *Covid-19 omikron*i sümptomid, tegin läbi kolmandiku *Protocol 1000*, mille kohaselt tuli igapäevaselt lahust seesmiselt tarvitada iga tund kaheksa korda päevas 21 päeva järjest, millest mina pidasin vastu seitse ja pool päeva, enne kui selle lahuse tarbimine kasemahlaga mulle nii vastikuks muutus, et ma loobusin edasisest seespidisest tarvitamisest. Välispidiselt kasutasin seda ka siis ning juba ühe korra järel muutus nahk kestendavaks ja valuliseks, misjärel asendus see sileda ja puhta uue nahaga.

Kõik ülesanded koostasin MMS'i kohta, et mõistaksin seda ise paremini ja et teised ka õpiksid seda keemiliselt tundma.

### Teadmisi redoksprotsessi sisust arusaamise kohta

Mind hakkas huvitama, kuidas MMS1 keemilist reaktsiooni võrrandina kirja panna. See reaktsioon on algebraliselt selline:

$$\underbrace{NaClO_2}_{naatriumklorit} + \underbrace{HCl}_{maohape} \rightarrow \underbrace{ClO_2}_{klorit} + \underbrace{NaCl}_{lauasool} + \underbrace{H_2O}_{vesi}$$

See avaldis ei ole võrrand, st vasak ja parem pool ei ole tasakaalus. Selles reaktsioonis osalevate elementide oksüdatsiooniastmed muutuvad, mistõttu on tegemist redoksreaktsiooniga. Järgnevalt tuleb see avaldis tasakaalustada.

Kirjutan selle reaktsiooni algebraliselt uuesti välja koos oksüdatsiooniastmetega:

$$Na^{1}\color{green}{Cl^{3}}O_2^{-2} + H^1\color{blue}{Cl^{-1}} \rightarrow \color{blue}{Cl^4}O_2^{-2} + Na^1\color{green}{Cl^{-1}} + H_2^1O^{-2}$$

Näen, et muutub kloori oksüdatsiooniaste:

$$\color{green}{Cl^3 + 4e \rightarrow Cl^{-1} | \cdot 5}$$

$$\color{blue}{Cl^{-1} -5e \rightarrow Cl^4 | \cdot 4}$$

Tasakaalustamiseks arvutan väikseima ühiskordaja tehetele elektronidega. Selleks on 20. Et saada neljast elektronist 20 elektroni, tuleb neli elektroni korrutada viiega. Et saada viiest elektronist 20 elektroni, tuleb viis elektroni korrutada neljaga.

$$\color{green}{5Cl^3 + 20e \rightarrow 5Cl^{-1}}$$

$$\color{blue}{4Cl^{-1} -20e \rightarrow 4Cl^4}$$

Panen esialgu ainult kloori ainetele vastavad kordajad reaktsiooniesildises ette:

$${\huge{\bf\color{green}{5}Na\color{green}{Cl}O_2} + {\bf\color{blue}{4}H\color{blue}{Cl}} \rightarrow {\bf\color{blue}{4Cl}O_2} + {\bf\color{green}{5}Na\color{green}{Cl}} + H_2O}$$

Naatriumi ained on tasakaalus. Kloori ained on tasakaalus. Et hapniku ained tasakaalu saada, tuleb vesi korrutada kahega:

$${\huge\color{green}{5}Na\color{green}{Cl}O_2 + \color{blue}{4}H\color{blue}{Cl} \rightarrow \color{blue}{4Cl}O_2 + \color{green}{5}Na\color{green}{Cl} + {\bf2H_2O}}$$

Ka vesiniku ained on tasakaalus, millega on moodustatud reaktsioonivõrrand. Seesama võrrand on esitatud ka kirjutises [@ALIVENHEALTHY].

### Teadmisi nii lahuste kui aine protsendilise koostise kohta

#### Ülesande püstitus

MMS'i ehk kloordioksiidi lahuse koostises on naatriumkloritit vastavalt Jim Humble'le 22.4%[@how-to-make-mms]. Eestis müüakse siiski 23-% lahust, nii et arvutuste jaoks kasutame edaspidi arvu 23. Lisaks on selles lahuses intertsoolasid. See lahus pannakse kokku happelise aktivaatoriga, milleks kasutatakse tavaliselt 50-% sidrunihappe või 4-% maohappe lahust. Mõlemat, nii naatriumkloriti 23-% lahust kui aktivaatorilahust saab ise valmistada, kui on olemas vajalikud komponendid. Üks vajalik komponent on 80-% naatriumkloriti pulber või helbed, milles on veel 19% lauasoola ja ülejäänu on erinevad jääkmineraalid, mille seas naatriumhüdroksiid stabiliseerib vees tekkiva kloriti, lisaks on selles veel naatriumkloraati ja kloraati[@thomas-hesselink]. See 80-% naatriumkloriti pulber või helbed segatakse destilleeritud veega, nii et lõplikus lahuses oleks naatriumkloritit 23%. Igatahes see 80-% lahus säilivat paarkümmend aastat. [@MMS_making] Võiks muidugi kohe teha 23-% lahuse, aga selle jaoks oleks ju rohkem ruumi vaja!

Kui palju tuleb võtta protsentuaalselt naatriumkloriti 80-% pulbrit ja kui palju destilleeritud vett, et saada 23-% naatriumkloriti lahus?

Mitmekordne 80-% naatriumkloriti pulbri kogus vett tuleb sellele pulbrile lisada, et saada 23-% naatriumkloriti lahus?

80-% naatriumkloritit saab osta nt Laboratoriumdiscounterist ning seal müüdava aine koostises on lisaks naatriumkloritile lauasool ja maohape[@80-percent-NaClO2]. Kui sealt osta 80-% naatriumkloritit 2.5 * Kg ja see kõik naatriumkloriti 23-% lahuseks konverteerida, siis kui palju on vaja lisada vett?

Milline oleks peale vee lisamist 23-% lahuse koondmass?

Jimi väitel on 22.4-% NaClO~2~ tihedus $\frac{122 \cdot g}{100 \cdot ml} \pm \frac{2 \cdot g}{100 \cdot ml}$[@how-to-make-mms]. Arvestagem, et 23-% lahuse tihedus on sarnane! Otse saaks seda mõõta, kui lahus oleks käepärast. On ka, aga ei tahaks seda raisata. Väärt kraam ikkagi. Süstla ja täppiskaaluga oleks säästvam mõõta, aga mitte kumbagi pole mul käepärast. Astra viiendal korrusel on üks vinge täppiskaal. Ehk saan seda neljapäevas kasutada ja mõõta ühe tilga massi. Seni tuginen andmetel, mis on teiste poolt välja mõõdetud. 

Kui suurt anumat ma vajaksin selle koguse MMS'i jaoks?

#### Lahendus

##### Mitu protsenti on 23-% naatriumkloriti lahuses 80-% NaClO~2~ pulbrit?

###### Joonis

![Vasakul on 23-% naatriumkloriti lahus, paremal 80-% NaClO2 pulber](naclo2-80-lahuse-protsendid-mms.svg)

###### Algandmed

$$osa_{NaClO_2, final} = 23\%$$

$$osa_{NaClO_2, original} = 80\%$$

```{r percentage-powder-in-final-inputs}
percentage_naclo2_in_final <- 23
percentage_naclo2_in_original <- 80
```

###### Mida arvutada?

$$osa_{pulber, final} = ?$$

###### Reegel

Kui pulbris on naatriumkloritit teatud osa, siis samasugune osa on naatriumkloritit sihtlahuse pulbriosas. Saan koostada võrrandi:

$$\frac{osa_{NaClO_2, final}}{osa_{pulber, final}} = \frac{osa_{NaClO_2, original}}{100\%}$$

Avaldan pulbri osa sihtlahuses:

$$osa_{pulber, final} = \frac{osa_{NaClO_2, final} \cdot 100\%}{osa_{NaClO_2, original}}$$

###### Arvutamine

Lasen arvutada:

```{r percentage-powder-in-final-calculation}
percentage_powder_in_final <- percentage_naclo2_in_final * 100/ percentage_naclo2_in_original
```

###### Lahend

Lõpplahuses on naatriumkloriti 80-% lahust `r percentage_powder_in_final`%.

##### Mitu protsenti on 23-% naatriumkloriti lahuses destilleeritud vett?

###### Sisend

$$osa_{pulber, final} = `r percentage_powder_in_final`\%$$

###### Väljund

$$osa_{vesi, final} = ?$$

###### Reeglistik

$$osa_{vesi, final} = 100\% - osa_{pulber, final}$$

###### Arvutamine

```{r}
percentage_water_in_final <- 100 - percentage_powder_in_final
```

###### Lahend

Sihtlahuses on vett `r percentage_water_in_final`%.

##### Mitmekordne 80-% naatriumkloriti pulbri kogus vett tuleb lisada?

###### Joonis

![Kui palju vett on vaja võtta ühe osa 80-% NaClO2 lahuse kohta?](vee-suhe-80-lahusesse-mms.svg)

###### Algandmed

$$osa_{vesi, final} = `r percentage_water_in_final`\%$$

$$osa_{pulber, final} = `r percentage_powder_in_final`\%$$

###### Mida arvutada?

$$\frac{osa_{vesi, final}}{osa_{pulber, final}} = ?$$

###### Arvutamine

Lasen arvutada:

```{r ratio-water-to-powder-in-final-solution}
ratio_water_to_powder_in_final_solution <- percentage_water_in_final / percentage_powder_in_final
```

###### Lahend

`r signif(ratio_water_to_powder_in_final_solution, digits <- 4)` osa vett tuleb võtta ühe osa esialgse 80-% naatriumkloriti lahuse kohta.

##### Kui palju vett tuleb lisada 2.5-Kg 80-% NaClO~2~ pulbrile, et saada 23-% NaClO~2~ lahus?

###### Joonis

![Helesiniselt on tähistatud küsitav osa.](vee-lisamine-80-lahusele.svg)

###### Algandmed

$$m_{pulber, final} = 2.5 \cdot Kg$$

$$\frac{osa_{vesi, final}}{osa_{pulber, final}} = `r signif(ratio_water_to_powder_in_final_solution, digits <- 5)`$$

```{r water-to-powder-input}
m_powder_in_final_solution <- 2.5
```

###### Mida arvutada?

$$m_{vesi, final} = ?$$

###### Reegel

```{=tex}
\begin{equation}
\frac{m_{vesi, final}}{m_{powder, final}} === \frac{\frac{osa_{vesi, final}}{osa_{pulber, final}}}{1}
(\#eq:ratio-mass-water-to-powder-in-final-solution)
\end{equation}
```

Avaldan valemist \@ref(eq:ratio-mass-water-to-powder-in-final-solution) vee massi:

```{=tex}
\begin{equation}
m_{vesi, final} = m_{powder, final} \cdot \frac{osa_{vesi, final}}{osa_{pulber, final}}
(\#eq:mass-water-in-final-solution)
\end{equation}
```

###### Arvutamine

```{r mass-water}
m_water_in_final_solution <- m_powder_in_final_solution * ratio_water_to_powder_in_final_solution
```

###### Lahend

`r signif(m_water_in_final_solution, digits <- 4)` * Kg vett tuleb lisada 2.5 * Kg'le 80-% naatriumkloriti lahusele, et saada 23-% naatriumkloriti lahus.

Kasutada tuleks selleks umbes kümneliitrist anumat. Kui just pole plaanis massiliselt lahust levitama hakata, siis enda jaoks pole mõtet valmistada nii suurt kogust, vaid piisab sada korda väiksemast.

##### Kui suur oleks 23-% NaClO~2~ lahuse mass?

###### Algandmed

$$m_{pulber, final} = 2.5 \cdot Kg$$

$$m_{vesi, final} = `r signif(m_water_in_final_solution, digits <- 5)` \cdot Kg$$

###### Mida arvutada?

$$m_{final} = ?$$

###### Reegel

Koondmassi arvutamises on vaja 80-% naatriumkloriti lahuse ja lisatud vee mass kokku liita:

$$m_{final} = m_{pulber, final} + m_{vesi, final}$$

###### Arvutamine

```{r m-final}
m_final <- m_powder_in_final_solution + m_water_in_final_solution
```

###### Lahend

`r signif(m_final, digits <- 4)` * Kg kaalub 2.5-Kg-st 80-% naatriumkloriti lahusest tehtud 23-% NaClO~2~ lahus.

Seega on tõesti lihtsam hoiustada 80-% naatriumkloriti lahust ja vajadusel seda lahustada.

##### Vähemalt kui suures anumas peaks olema see nimetatud 23-% NaClO~2~ lahus?

###### Algandmed

$$m_{final} = `r signif(m_final, digits <- 5)` \cdot Kg$$

$$\rho_{final} = \frac{122 \cdot g}{100 \cdot ml} = 1.22 \cdot 10^{3} \cdot \frac{kg}{m^3}$$

```{r}
density_final <- 1.22e3
```

###### Mida arvutada?

$$V_{final} = ?$$

###### Reeglid

$$V_{final} = \frac{m_{final}}{\rho_{final}}$$

###### Arvutamine

```{r}
v_final <- m_final / density_final
```

###### Lahend

2.5 * Kg 23-% NaClO~2~ lahuse hoiustamiseks on vaja nõud suurusega `r signif(v_final, digits <- 5)` * m^3^.

### Tarvitamissegu valmistamine

#### Ülesande püstitus

Vastavalt *Protocol 1000*le on MMS1 kokkusegamiseks vaja võtta kolm tilka MMS'i ja kolm tilka 4-% maohappe lahust [@Protocol-1000]. Seejärel oodatakse pool minutit, kuni segu muutub tumekollaseks. Sellist värvumist nimetatakse naatriumkloriti aktiveerimiseks. Keemik Tomas Horky olevat väitnud, et ühe tilga ruumiline maht olevat $.042 \cdot ml$ [@MMS-dosage]. Tumekollasele segule lisatakse $120 \cdot ml$ puhast vett. Võib ka kasutada teatud mahla, aga mitte igasugust. Puumahl sobib hästi. Kraanivett ei soovitata, kuna selles on palju lisaaineid sees. Destilleeritud vesi sobib ka väga hästi.

Millise kontsentratsiooniga on klorit selles lahuses?

Mitu grammi kloritit aktiveeritakse kokku pärast selle segu sissejoomist?

Mitu protsenti kloritit aktiveeritakse kõhus?

Suurim ohutu kogus kloriti inimese kehale on $1 \frac{mg}{kg \cdot p}$, milles mass on inimese keha mass. Vastavalt *Protocol 1000*le tarvitatakse kuni kolm tilgapaari korraga, niimoodi iga tund kaheksa tundi järjest iga päev 21 päeva järjest. Minu keha mass on umbes $70 \cdot kg$. Täpselt ei tea, pole ammu kaalunud. Mitu tilgapaari keskmiselt kõige rohkem on mul ohutu iga kord MMS1 tarbida?

Kui ma teeksin *Protocol 1000* ravikuuri läbi selle tilgapaaride arvuga, siis mitu grammi kloritit ma enda kehasse sisestan päevas ja mitu 21 päeva kestel?

#### Lahendus

##### Millise kontsentratsiooniga on klorit selles lahuses?

###### Sisendid

$$osa_{NaClO_2, final} = 23\%$$

$$osa_{HCl, final} = 4\%$$

$$V_{tilk} = .042 \cdot ml = 4.2 \cdot 10^{-8} \cdot m^3$$

$$\rho_{final} = 1.22 \cdot 10^{3} \cdot \frac{kg}{m^3}$$

$$\rho_{HCl, final} = 1.0181 \cdot \frac{Kg}{l} = 1.0181 \cdot 10^3 \frac{Kg}{m^3}$$[@HCl] 

$$n_{tilk} = 3$$

$$osa_{NaClO_2, reaktsioon} = 5$$

$$osa_{HCl, reaktsioon} = 4$$

$$osa_{ClO_2, reaktsioon} = 4$$

$$osa_{NaCl, reaktsioon} = 5$$

$$osa_{vesi, reaktsioon} = 2$$

$$V_{vesi} = 120 \cdot ml = 1.2 \cdot 10^{-4} \cdot m^3$$

Vee tiheduse otsin internetist [@water]:

$$\rho_{vesi} = .99802 \cdot \frac{g}{cm^3} = 9.9802 \cdot 10^2 \cdot \frac{kg}{m^3}$$

$$V_{tilk} = .042 \cdot ml = 4.2 \cdot 10^{-8} \cdot m^3$$

```{r}
n_drop <- 3
part_naclo2_in_reaction <- 5
part_hcl_in_reaction <- 4
part_clo2_in_reaction <- 4
part_nacl_in_reaction <- 5
part_water_in_reaction <- 2
v_water <- 1.2e-4
density_water <- 9.9802e2
density_hcl <- 1.0181e3
v_drop <- 4.2e-8
percentage_hcl <- 4
```

###### Väljund

$$\frac{m_{ClO_2}}{m_{MMS}} = ?$$

###### Reeglistik

Vastavalt reaktsioonivõrrandile on saadused klorit, lauasool ja vesi. Et välja arvutada kloriti sisaldus lahuses, on vaja välja arvutada kloriti, lauasoola ja eralduva vee mass.

Ühe tilga 23-% NaClO~2~ lahuse mass:

$$m_{drop, NaClO_2} = V_{tilk} \cdot \rho_{final}$$

Mitme tilga 23-% NaClO~2~ lahuse mass:

$$m_{drops, NaClO_2} = m{drop, NaClO_2} \cdot n_{tilk} = V_{tilk} \cdot \rho_{final} \cdot n_{tilk}$$

NaClO~2~ mass:

$$m_{NaClO_2} = m_{drops, NaClO_2} \cdot osa_{NaClO_2, final} = V_{tilk} \cdot \rho_{final} \cdot n_{tilk} \cdot osa_{NaClO_2, final}$$

NaClO~2~ täielik moolide arv:

$$z_{NaClO_2, abs} = \frac{m_{NaClO_2}}{M_{Na} + M_{Cl} + M_O \cdot 2} = \frac{V_{tilk} \cdot \rho_{final} \cdot n_{tilk} \cdot osa_{NaClO_2, final}}{M_{Na} + M_{Cl} + M_O \cdot 2}$$

NaClO~2~ suhteline moolide arv:

$$z_{NaClO_2, rel} = \frac{z_{NaClO_2, abs}}{osa_{NaClO_2, reaktsioon}} = \frac{V_{tilk} \cdot \rho_{final} \cdot n_{tilk} \cdot osa_{NaClO_2, final}}{(M_{Na} + M_{Cl} + M_O \cdot 2) \cdot osa_{NaClO_2, reaktsioon}}$$

Arvutada tuleb selle reageerija moolide arvuga, mille suhteline moolide arv on väiksem, sest see aine reageerib täielikult, muud võib üle jääda. Kuna reageerijaid on kaks, siis on vaja ka maohappe kohta avaldada suhteline moolide arv:

$$z_{HCl, rel} = \frac{V_{tilk} \cdot \rho_{HCl, final} \cdot n_{tilk} \cdot osa_{HCl, final}}{(M_{H} + M_{Cl}) \cdot osa_{HCl, reaktsioon}}$$

Väiksema suhtelise moolide arvu põhjal saan arvutada kloriti massi:
```{=tex}
\begin{equation}
m_{ClO_2} = z_{min} \cdot osa_{ClO_2, reaktsioon} \cdot (M_{Cl} + M_{O} \cdot 2)
(\#eq:mass-clo2)
\end{equation}
```

Vaja on ka teiste saaduste koondmassi:
```{=tex}
\begin{equation}
m_{NaCl, H_2O} =  z_{min} \cdot (osa_{NaCl, reaktsioon} \cdot (M_{Na} + M_{Cl}) + osa_{vesi, reaktsioon} \cdot (M_{H} \cdot 2 + M_O))
(\#eq:mass-nacl-water)
\end{equation}
```

Valemite \@ref(eq:mass-clo2) ja \@ref(eq:mass-nacl-water) põhjal kirjutan valemi kloriti kontsentratsiooni arvutamiseks joodavas sihtlahuses:

$$\frac{m_{ClO_2}}{m_{MMS}} \\
= z_{min} \cdot osa_{ClO_2, reaktsioon} \cdot (M_{Cl} + M_{O} \cdot 2) \\
/ {(z_{min} \cdot osa_{ClO_2, reaktsioon} \cdot (M_{Cl} + M_{O} \cdot 2) \\
+ z_{min} \cdot (osa_{NaCl, reaktsioon} \cdot (M_{Na} + M_{Cl}) + osa_{vesi, reaktsioon} \cdot (M_{H} \cdot 2 + M_O)) + V_{vesi} \cdot \rho_{vesi})} \\
= {z_{min} \cdot osa_{ClO_2, reaktsioon} \cdot (M_{Cl} + M_{O} \cdot 2)}\\
/ {(z_{min} \cdot (osa_{ClO_2, reaktsioon} \cdot (M_{Cl} + M_{O} \cdot 2) + (osa_{NaCl, reaktsioon} \cdot (M_{Na} + M_{Cl}) + osa_{vesi, reaktsioon} \cdot (M_{H} \cdot 2 + M_O)))\\
+ V_{vesi} \cdot \rho_{vesi})}$$

###### Arvutamine

```{r}
z_naclo2_rel = v_drop * density_final * n_drop * percentage_naclo2_in_final / (100 * (MOLAR_MASS_NA + MOLAR_MASS_CL + MOLAR_MASS_O * 2) * part_naclo2_in_reaction)
v_drop * density_final
v_drop * density_final * n_drop
v_drop * density_final * n_drop * percentage_naclo2_in_final / 100
(MOLAR_MASS_NA + MOLAR_MASS_CL + MOLAR_MASS_O * 2) * part_naclo2_in_reaction
z_naclo2_rel
z_hcl_rel = v_drop * density_hcl * n_drop * percentage_hcl / (100 * (MOLAR_MASS_H + MOLAR_MASS_CL) * part_hcl_in_reaction)
z_hcl_rel

if (z_naclo2_rel < z_hcl_rel) {
  text <- "Naatriumklorit kasutatakse täielikult ära."
  ratio_clo2_to_mms <- z_naclo2_rel * part_clo2_in_reaction * (MOLAR_MASS_CL + MOLAR_MASS_O * 2) / (z_naclo2_rel * (part_clo2_in_reaction * (MOLAR_MASS_CL + MOLAR_MASS_O * 2) + part_nacl_in_reaction * (MOLAR_MASS_NA + MOLAR_MASS_CL) + part_water_in_reaction * (MOLAR_MASS_H * 2 + MOLAR_MASS_O)) + v_water * density_water)
} else {
  text <- "Maohape kasutatakse täielikult ära. Naatriumkloritit jääb üle aktiveerumaks maos."
  ratio_clo2_to_mms <- z_hcl_rel * part_clo2_in_reaction * (MOLAR_MASS_CL + MOLAR_MASS_O * 2) / (z_naclo2_rel * (part_clo2_in_reaction * (MOLAR_MASS_CL + MOLAR_MASS_O * 2) + part_nacl_in_reaction * (MOLAR_MASS_NA + MOLAR_MASS_CL) + part_water_in_reaction * (MOLAR_MASS_H * 2 + MOLAR_MASS_O)) + v_water * density_water)
}
z_hcl_rel * part_clo2_in_reaction * (MOLAR_MASS_CL + MOLAR_MASS_O * 2)
```

###### Lahend

`r text` Klorit on MMS's kontsentratsiooniga `r ratio_clo2_to_mms`.

###

MMS1 kokkusegamiseks on vaja võtta kolm tilka 23-% naatriumkloriti lahust ja kolm tilka 4-% maohappe lahust. Seejärel oodatakse pool minutit, kuni segu muutub tumekollaseks. Sellist värvumist nimetatakse naatriumkloriti aktiveerimiseks. Tulemusena eraldub 20 * mg kloritit. Keemik Tomas Horky olevat väitnud, et ühe tilga ruumiline maht olevat .042 * ml. Kontrollin arvutuslikult, kas see väide on tõese sisuga.

Esmalt kirjutan välja reaktsioonivõrrandi:

$${5}Na{Cl}O_2 + {4}H{Cl} \rightarrow {4Cl}O_2 + {5}Na{Cl} + 2H_2O$$

Lasen arvutada kloriti molaarmassi:

```{r}
molar_mass_clo2 <- MOLAR_MASS_CL + MOLAR_MASS_O * 2 
```

Kloriti molaarmass on $`r molar_mass_clo2` \cdot \frac{g}{mol}$.

Lasen arvutada kloriti ainehulga:

```{r}
moles_clo2 <- 20e-3 / molar_mass_clo2
```

Kloriti moolide hulk on `r moles_clo2`.

Vastavalt võrrandile on kasutatud maohapet sama palju kui on eraldunud kloritit. Seega on maohapet ka `r moles_clo2` * mooli.

Lasen arvutada maohappe molaarmassi:

```{r}
molar_mass_hcl <- MOLAR_MASS_H + MOLAR_MASS_CL
```

Maohappe molaarmass on $`r molar_mass_hcl` \cdot \frac{g}{mol}$.

Kuna inimesed segavad need ained kokku normaaltingimustel, siis lasen vastavalt normaaltingimustele arvutada maohappe massi:

Lasen arvutada maohappe massi:

```{r}
mass_hcl <- moles_clo2 * molar_mass_hcl
```

Maohappe mass on `r mass_hcl` * g. See on lahusest 4%. Lasen arvutada


Reaktsioonivõrrandis on kõiki aineid 100%. 

### Prosendilise ja molaarse kontsentratsiooni omavahelise seose kohta

### Moolide arvu, massi, ruumala ja aineosakeste seoste kohta läbi reaktsiooni võrrandi

### Ülehulga ja saagise kohta mingi ühe ühendi mitme etapilises tootmisprotsessis
